【裁判字號】    97,簡上,34
【裁判日期】    971008
【裁判案由】    債務人異議之訴
【裁判全文】
臺灣嘉義地方法院民事判決              97年度簡上字第34號
上  訴  人  己○○
訴訟代理人  蕭慶鈴律師
被  上訴人  丁○○
            乙○○
            甲○○
            戊○○
            丙○○
共      同
訴訟代理人  方雍仁律師
上列當事人間債務人異議之訴事件，上訴人對於民國97年2月29
日本院嘉義簡易庭96度嘉簡字第1039號第一審判決提起上訴，本
院於97年9月24日言詞辯論終結，判決如下：
    主  文
上訴駁回。
第二審訴訟費用新台幣壹仟伍佰元由上訴人負擔。
    事實及理由
一、上訴人方面：
    除與原審判決書所載者相同茲予引用外，並補稱：
  (一)按請求權，因15年間不行使而消滅。但法律所定期間較短者
    ，依其規定，民法第125條定有明文。又利息、紅利、租金
    、贍養費、退職金及其他1年或不及1年之定期給付債權，其
    各期給付請求權，因五年間不行使而消滅，民法第126條定
    有明文。又已發生之利息及違約金債權，皆為獨立之債權，
    非民法第295條第1項所謂之從屬債權（最高法院71年台上字
    第4215號裁判要旨參照）。而違約金係因債務人給付遲延時
    ，債權人始得請求，既非定期給付之債，與民法第126條所
    規定之性質不同，其時效期間應為15年（最高法院95年台上
    字第633號判決意旨參照）。故本件就違約金部分之債權，
    未罹於時效之15年內之債權依法上訴人自得強制執行，原審
    適用法規顯有錯誤之違法。
  (二)退步言之，若將違約金解釋為按時收取之債權。按遲延利息
    亦為利息，縱解釋遲延利息係賠償債務給付遲延所生相當利
    息之損害，亦應有民法第126條所定短期消滅時效之適用。
    遲延利息之請求權，因5年間不行使而消滅，金錢債務之債
    務人給付遲延所應付之違約金，係按一定利率及遲延日數計
    算者，名稱雖與遲延利息異，然實質上仍為賠償債權人因遲
    延所受損害，債權人應同樣按時收取，不因其名稱有異而謂
    其時效之計算應有不同（最高法院66年09月26日66年度第7
    次民庭庭推總會議決議、70年台上字第3511號判決意旨參照
    ）。兩造間違約金債權應屬遲延利息之性質，適用民法第12
    6條所定5年短期消滅時效之結果，上訴人聲請強制執行之前
    五年之違約金債權亦應該尚未罹於時效。
  (三)另按「執行名義成立後，如有消滅或妨礙債權人請求之事由
    發生，債務人得於強制執行程序終結前，向執行法院對債權
    人提起異議之訴。如以裁判為執行名義時，其為異議原因之
    事實發生在前訴訟言詞辯論終結後者，亦得主張之。」，強
    制執行法第14條第1項定有明文。被上訴人以該條項規定為
    據於原審提起債務人異議之訴，然被上訴人於原審卻未提出
    任何系爭執行名義成立後，消滅或妨礙債權人請求之事由發
    生之任何證據或主張，且於原審判決中質疑系爭支付命令債
    權之合法性及違反公共秩序、善良風俗等情，顯與被上訴人
    於原審主張債務人異議之訴之訴訟標的無關，原審並據為對
    上訴人不利判斷之基礎，顯與法有違。
  (四)並聲明：原判決廢棄；上廢棄部分，被上訴人在第一審之訴
    駁回；第一、二審訴訟費用由被上訴人負擔。
二、被上訴人方面：
    除與原審判決書所載者相同茲予引用外，並補稱：
  (一)本件執行名義已罹於時效消滅，且上訴人如認所謂滯納違約
    金係屬遲延利息之性質，則利息債權請求權已因主權利罹於
    時效而消滅，此有最高法院69年度台上字第4163號裁判要旨
    參照。
  (二)且其約定所謂滯納金不僅違反法定利率規定，悖於經驗及論
    理法則，更涉有刑法重利罪之嫌。況本件支付命令卷宗因逾
    保存年限而銷毀，上訴人聲請核發支付命令之事實及基礎債
    權已不可考，且被上訴人之被繼承人王大中及被上訴人等從
    未接獲上訴人任何債權通知或催告。並聲明如主文所示。
三、本件依民事訴訟法第270條之1第1項第3款規定，整理並協議
    兩造不爭執事項暨簡化爭點為：
  (一)兩造不爭執之事項
  1.臺灣臺北地方法院於民國80年7月30日對被上訴人之被繼承
    人王大中以80年度促字第10461號核發支付命令，並於80年
    9月13日核發支付命令確定證明書。
  2.上訴人於95年12月24日持上開支付命令及確定證明書，向臺
    灣臺北地方法院聲請核發債權憑證，並於96年度以該債權憑
    證聲請本院強制執行被上訴人之財產。
  (二)經兩造協議簡化之爭點
    上訴人據以聲請強制執行之執行名義，是否已罹於時效？
四、本院得心證之理由：
  (一)按從權利以主權利之存在為前提，原則上與主權利同其命運
    ，故主權利之移轉或消滅，其效力原則上及於從權利。債權
    請求權如已罹於時效而消滅，則其利息請求權，雖尚未罹於
    時效，亦應隨同消滅，此觀民法第146條之規定甚明。查本
    件上訴人等關於返還白砂糖100包之主權利既已罹於時效，
    並經確定判決認其請求權不存在，則其自63年5月26日起至
    清償日止按年息百分之20計算之利息請求權，自亦無存在之
    可言，從而上訴人所為強制執行之聲請，顯失依據，最高法
    院69年台上4163號判例可資參照。次按，請求權，因15年間
    不行使而消滅；利息、紅利、租金、贍養費、退職金及其他
    1年或不及1年之定期給付債權，其各期給付請求權，因5年
    間不行使而消滅，民法第125條、第126條，分別定有明文；
    又遲延利息之請求權，因5年間不行使而消滅，金錢債務之
    債務人給付遲延所應付之違約金，係按一定利率及遲延日數
    計算者，名稱雖與遲延利息異，然實質上仍為賠償債權人因
    遲延所受損害，債權人應同樣按時收取，不因其名稱有異而
    謂其時效之計算應有不同；復按，消滅時效因開始執行行為
    或聲請強制執行而中斷；時效中斷者，自中斷之事由終止時
    ，重行起算，民法第129條第2項第5款及第137條第1項亦規
    定甚明。惟消滅時效完成後，如債權人依原執行名義或債權
    憑證聲請法院再行強制執行時，亦不生中斷時效或中斷事由
    終止重行起算時效之問題，債務人自非不得對之提起債務人
    異議之訴，以排除該執行名義之執行。
  (二)經查，本件上訴人聲請本院以96年度執字第23509號對被上
    訴人之財產強制執行，係以臺灣臺北地方法院於95年12月28
    日核發之95年度執字第65207號債權憑證為據。然觀諸該債
    權憑證所載之執行名義為「臺灣臺北地方法院80年度促字第
    10461號支付命令及確定證明書正本」（下稱系爭支付命令
    ），且系爭支付命令係於80年7月30日所核發，並於80年9月
    13日確定，則系爭支付命令應於95年9月12日罹於15年時效
    ，惟上訴人遲至95年12月24日，始向臺灣臺北地方法院聲請
    核發95年度執字第65207號債權憑證等情，為兩造所不爭執
    ，且經本院調閱臺灣臺北地方法院95年度執字第65207號執
    行卷宗及本院96年度執字第23509號執行卷宗核閱無訛，堪
    信為真實。
  (三)基上，系爭支付命令所載之債權請求權，已罹於15年時效而
    消滅，消滅時效完成後，上訴人依原系爭支付命令之執行名
    義或債權憑證聲請法院再行強制執行時，亦不生中斷時效或
    中斷事由終止重行起算時效之問題。且債權請求權罹於時效
    者，其利息請求權，雖尚未罹於時效，亦應隨同消滅，至於
    系爭支付命令雖係記載違約金，然違約金係按一定利率及遲
    延日數計算者，名稱雖與遲延利息異，實質上仍為賠償債權
    人因遲延所受損害，債權人應同樣按時收取，其時效計算當
    與遲延利息相同。因此，系爭支付命令之債權請求權既已罹
    於時效，其違約金請求權，縱使尚未罹於時效，亦應隨同消
    滅。是被上訴人執此抗辯拒絕給付，洵屬有據。
五、綜上所述，本件上訴人以系爭支付命令為執行名義聲請對被
    上訴人之財產執行，然系爭支付命令已罹於15年時效，其違
    約金請求權，亦隨之消滅。是被上訴人以時效消滅拒絕給付
    為由，主張執行名義成立後，有消滅債權人請求之事由發生
    ，並依強制執行法第14條第1項提起債務人異議之訴，為有
    理由，應予准許。原審駁回上訴人第一審之訴，於法並無不
    合。上訴人上訴意旨仍執前詞指摘原判決不當，求予廢棄改
    判，為無理由，應駁回其上訴。
六、本件待證事實已臻明確，兩造其餘之攻擊防禦方法及舉證，
    經本院斟酌後，認於判決結果已不生影響，爰不一一詳為論
    述。
七、末按，法院為終局判決時，應依職權為訴訟費用之裁判，民
    事訴訟法第87條第1項定有明文。本件第二審裁判費1,500元
    ，應由敗訴之上訴人負擔，爰判決如主文第二項所示。
八、據上論結，本件上訴為無理由，依民事訴訟法第436條之1第
    3項、第449條第1項、第78條、第87條第1項，判決如主文。
中    華    民    國    97    年    10    月     8    日
                  民二庭審判長法  官  黃茂宏
                              法  官  蘇雅慧
                              法  官  林中如
以上正本係照原本作成
不得上訴
中    華    民    國    97    年    10    月     8    日
                              書記官  林柑杏


司法院資訊處製作；財團法人民間司法改革基金會備份。
